臺灣臺北地方法院民事判決　九十年度訴字第一八一五號
　　原　　　告　錦富營造工程有限公司
　　法定代理人　乙○○
　　法定代理人　甲○○
右當事人間請求給付工程款事件，本院判決如左：
    主    　文
被告應給付原告新台幣壹拾柒萬壹仟玖佰拾壹元。
原告其餘之訴駁回。
訴訟費用由被告負擔十分之二，餘由原告負擔。
本判決原告勝訴部分於原告以新台幣伍萬捌仟元為被告供擔保後，得假執行。
原告其餘假執行之聲請駁回。
    事   　 實
甲、原告方面：
  一、聲明：
    (一)被告應給付原告新台幣（下同）八十三萬六千七百一十一元。
    (二)原告願供擔保，請准宣告假執行。
  二、陳述：
    (一)原告於民國八十九年五月、六月、八月間，陸續承攬被告「國泰天母購物中心
      （連續壁及井桁基礎）新建工程」中之(1)碎石、回填綜合級配工程、(2)Ｂ棟導
      溝土運棄工程及(3)廢土運棄工程，相關付款辦法於契約書上已分別載明前者為
      每月計價一次，後二者為每月十五日及三十日各計價一次，每月二十一日及六
      日為付款日，實際上被告就前者工程，每月亦計價二次。詎自開工以來，被告
      從未依照契約約定日期給付各期計價款，不僅造成原告財務週轉之困難，亦使
      原告在下游廠商間長久建立之信譽嚴重受損，爰依民法第五百零五條、第二百
      二十九條第一項、第二百三十三條第一項之規定，請求被告給付按月息百分之
      二計算之利息損失，合計八十三萬六千七百一十一元。
    (二)兩造間之往來，均約定以月息百分之二為利息之計算基礎，此由被告前簽發到
      期日為八十九年八月三十一日、票面金額分別為一十八萬四千三百九十三元、
      一十一萬七千零五十八元之本票二紙，原告提前於八十九年六月二十六日向被
      告領款，被告即以月息百分之二計算原告提前領款之利息，僅匯款二十八萬八
      千一百元予原告，及被告曾開具到期日為八十九年十月三十一日、票面金額為
      八十九萬一千七百六十五元之本票一紙，原告提前於八十九年九月二十五日向
      被告領款，被告亦以月息百分之二計算原告提前領款之利息，僅匯款八十七萬
      零三百元予原告，是被告遲延給付工程款，原告以月息百分之二作為利息損失
      之計算基礎，並無違誤。縱匯款人呂春林非被告負責人、股東、員工，然其係
      受被告委託而付款，被告辯稱其並無提前付款，顯與實情不符。
    (三)原告從無被告所指違約停工或以罷工要脅漲價之情事，遲延給付工程款全係因
      可歸責於被告之事由。被告所提工程日報表及簡便行文表，均係被告單方面自
      行製作，原告否認前揭文件形式及實質上之真正。且依業主大成建設株式會社
      日商華大成營造工程（股）台北分公司八十九年十月十一日傳真函內容觀之，
      係因逆打鋼柱吊放工作遲延等因素而暫停計價，而逆打鋼柱吊放工作係被告所
      自行施作，與原告無涉，縱認前揭工程確有逾期，亦與原告無關。被告空言其
      受有機具租金及工程人員待工之損失，迄未舉證以實其說，顯不實在。
  三、證據：提出
    (一)「國泰天母購物中心（連續壁及井桁基礎）新建工程」碎石、回填綜合級配工
      程承攬契約書影本一件。
    (二)「國泰天母購物中心（連續壁及井桁基礎）新建工程」Ｂ棟導溝土運棄工程承
      攬契約書影本一件。
    (三)「國泰天母購物中心（連續壁及井桁基礎）新建工程」廢土運棄工程承攬契約
      書影本一件。
    (四)被告公司八十九年八月八日廢土運棄估驗單影本一件及本票影本二紙。
    (五)被告公司八十九年八月十六日廢土運棄估驗單影本一件及本票影本二紙。
    (六)被告公司八十九年九月一日廢土運棄估驗單影本一件及本票影本四紙。
  　(七)被告公司八十九年九月十六日廢土運棄估驗單影本一件及本票影本四紙。
  　(八)被告公司八十九年十月一日廢土運棄估驗單影本一件及本票影本二紙。
  　(九)被告公司八十九年十月十六日廢土運棄估驗單影本一件及本票影本二紙。
  　(十)被告公司八十九年十一月一日廢土運棄估驗單影本一件及本票影本二紙。
  　(十一)被告公司八十九年九月一日碎石估驗單及本票影本各一件。
  　(十二)被告公司八十九年九月十六日碎石估驗單影本一件及本票影本二紙。
  　(十三)被告公司八十九年十月一日碎石估驗單影本一件及本票影本二紙。
  　(十四)被告公司八十九年十月十六日碎石估驗單及本票影本各一件。
  　(十五)被告公司八十九年十一月一日碎石估驗單影本一件及本票影本二紙。
  　(十六)被告公司八十九年十一月十五日碎石估驗單影本一件及本票影本二紙。
    (十七)本票影本二紙及原告存摺影本一件。
    (十八)本票及原告存摺影本各一件。
    (十九)原告八十九年六月二十九日錦富字第一○一號備忘錄影本一件。
    並請求訊問證人呂春林。
乙、被告方面：
    被告未於最後言詞辯論期日到場，惟據其在前準備程序所為之聲明及陳述如下：
  一、聲明：駁回原告之訴及其假執行之聲請。
  二、陳述：
    (一)兩造間並無利息之約定，原告所請求遲延利息損失，係依月息百分之二計算，
      複利計算年息達百分之二十六點八，於情於法尚待法院定奪；原告所稱向被告
      提前領款一事，與事實不符，況依原告提供之資料，匯款人呂春林非被告負責
      人或股東，亦非被告員工。且被告所開具之期票，業已由原告簽收在案，是時
      原告亦無異議，應視合約之履行。
    (二)原告於八十九年八月十七日、十八日違約片面停工，致被告蒙受工程上之機具
      租金損失每日四十萬元、工程人員待工損失每日一十萬元，並影響被告工程信
      譽，使被告無法如期向業主計價並遭受工程遲延罰款每日四十萬元，自得主張
      抵銷。
  三、證據：提出
    (一)國泰天母購物中心新建工程八十九年八月十七日、十八日連續壁工程日報表影
      本各一件。
    (二)被告八十九年八月十七日89明（工）字第○五九號簡便行文表影本一件。
    (三)業主大成建設株式會社日商華大成營造工程（股）台北分公司八十九年十月十
      一日傳真函影本一件。
    並請求訊問證人任賜芳。
    理　　　由
甲、程序方面：
  一、按訴狀送達後，原告不得將原訴變更或追加他訴，但擴張或減縮應受判決事項
      之聲明者，不在此限，民事訴訟法第二百五十五條第一項第三款定有明文。查
      本件原告於九十年一月十九日聲請支付命令時，其請求之事項為：「被告應給
      付原告七十二萬一千八百零七元。」，嗣被告收受支付命令後，於法定期間提
      出異議視為起訴，原告復於九十年六月七日具狀陳明其應受判決事項之聲明為
      ：「被告應給付原告八十三萬六千七百一十一元。」，顯將原訴變更，惟屬應
      受判決事項聲明之擴張，揆諸前揭規定，本院認應准許之。
  二、本件被告法定代理人於起訴時為周江潭，於訴訟進行中變更為甲○○，有被告
      股份有限公司變更登記表在卷可稽，原告於九十一年六月十九日依民事訴訟法
      第一百七十五條之規定具狀聲明由甲○○承受訴訟，於法並無不合，亦應准許
      之。
  三、被告未於最後言詞辯論期日到場，核無民事訴訟法第三百八十六條各款所列情
      形，爰依原告之聲請，由其一造辯論而為判決。
乙、實體方面：
　一、原告起訴主張其於八十九年五月、六月、八月間，陸續承攬被告「國泰天母購
      物中心（連續壁及井桁基礎）新建工程」中之(1)碎石、回填綜合級配工程、(2)
      Ｂ棟導溝土運棄工程及(3)廢土運棄工程，相關付款辦法於契約書上已分別載明
      前者為每月計價一次，後二者為每月十五日及三十日各計價一次，每月二十一
      日及六日為付款日，實際上被告就前者工程，每月亦計價二次。詎自開工以來
      ，被告從未依照契約約定日期給付各期計價款，爰依民法第五百零五條、第二
      百二十九條第一項、第二百三十三條第一項之規定，請求被告給付按月息百分
      之二計算之利息損失，合計八十三萬六千七百一十一元。被告則以兩造間並無
      利息之約定，且被告所開具之期票，業已由原告簽收在案，是時原告亦無異議
      ，應視合約之履行；另原告於八十九年八月十七日、十八日違約片面停工，致
      被告蒙受工程上之機具租金損失每日四十萬元、工程人員待工損失每日一十萬
      元，及被告遭受業主工程遲延罰款每日四十萬元，自得主張抵銷等語，資為抗
      辯。
　二、原告主張其於八十九年五月、六月、八月間，陸續承攬被告「國泰天母購物中
      心（連續壁及井桁基礎）新建工程」中之(1)碎石、回填綜合級配工程、(2)Ｂ棟
      導溝土運棄工程及(3)廢土運棄工程，相關付款辦法於契約書上已分別載明前者
      為每月計價一次，後二者為每月十五日及三十日各計價一次，每月二十一日及
      六日為付款日，實際上被告就前者工程，每月亦計價二次之事實，業據其提出
      與所述相符之「國泰天母購物中心（連續壁及井桁基礎）新建工程」碎石、回
      填綜合級配工程、Ｂ棟導溝土運棄工程、廢土運棄工程承攬契約書、被告公司
      八十九年八月八日、八月十六日、九月一日、九月十六日、十月一日、十月十
      六日、十一月一日廢土運棄估驗單、及被告公司八十九年九月一日、九月十六
      日、十月一日、十月十六日、十一月一日、十一月十五日碎石估驗單各一件為
      證，復為被告所不爭執，自堪信為真實。
　三、按報酬應於工作交付時給付之，無須交付者，應於工作完成時給付之；工作係
　　　分部交付，而報酬係就各部分定之者，應於每部分交付時，給付該部分之報酬
      ；又給付有確定期限者，債務人自期限屆滿時起，負遲延責任；且遲延之債務
      ，以支付金錢為標的者，債權人得請求依法定利率計算之遲延利息，但約定利
      率較高者，仍從其約定利率，民法第五百零五條、第二百二十九條第一項及第
      二百三十三條第一條分別定有明文。查
    (一)前揭兩造「國泰天母購物中心（連續壁及井桁基礎）新建工程」中之碎石、回
      填綜合級配工程約定計價方式為每月計價一次（工地業主驗收合格）、百分之
      百三十天票，Ｂ棟導溝土運棄工程及廢土運棄工程均約定計價方式為每月十五
      日及三十日各計價一次（被告現場人員開具簽單）、每月二十一日及六日為付
      款日、百分之五十現金票及百分之五十三十天票，有工程承攬契約書在卷可稽
      ，是兩造就被告承攬報酬分部交付有明白約定確定期限及給付方式。
    (二)被告於八十九年八月八日、八月十六日、九月一日、九月十六日、十月一日、
      十月十六日、十一月一日受理原告廢土運棄估價請求，及於八十九年九月一日
      、九月十六日、十月一日、十月十六日、十一月一日、十一月十五日受理原告
      碎石估價請求後，分別交付原告如附表所示之本票以支付承攬報酬，然均已逾
      合約約定到期日等情，亦據原告提出各該廢土運棄估驗單七件、碎石估驗單六
      件及本票二十八紙為證，被告對此亦不爭執，則被告之給付顯已遲延。被告雖
      辯稱原告簽收前揭本票時並無異議，應視被告已依約履行云云，然被告應以合
      約約定到期日之本票給付分部之承攬報酬，始得謂符合債之本旨清償，被告所
      交付之本票到期日既已逾合約約定之到期日，縱原告受領時無異議，亦非免除
      被告給付遲延責任之法定或約定事由，被告此部分之辯解不足採信。
    (三)原告主張兩造間之往來均約定以月息百分之二為利息之計算基礎云云，為被告
      所否認，原告自應就此一利己事實負舉證責任。原告固提出本票三紙、原告存
      摺影本二件，及請求訊問證人呂春林為證，主張其執有被告所簽發到期日為八
      十九年八月三十一日、票面金額分別為一十八萬四千三百九十三元、一十一萬
      七千零五十八元之本票二紙，及到期日為八十九年十月三十一日、票面金額為
      八十九萬一千七百六十五元之本票一紙，提前於八十九年六月二十六日、九月
      二十五日向被告領款，被告均以月息百分之二計算原告提前領款之利息，將利
      息扣除後之餘款匯入原告帳戶。查依原告所提出存摺影本上之記載，匯款人為
      呂春林，並非被告，亦非被告之負責人、股東或員工，均為兩造所不爭執，然
      證人呂春林經本院多次合法通知均未到庭，此外，原告復未能提出其他證據證
      明呂春林係受被告委託而付款，縱實際匯入原告帳戶之金額係扣除月息百分之
      二之利息，亦不足以證明月息百分之二即為兩造間有關遲延利息之特別約定，
      原告請求按月息百分之二請求被告給付遲延利息即屬無據。是原告遲延利息之
      請求，揆諸前揭規定，於按法定利率即民法第二百零三條規定之年息百之五計
      算之範圍為有理由。
  四、次按二人互負債務，而其給付種類相同，並均屆清償期者，各得以其債務，與
      他方之債務，互為抵銷，民法第三百三十四條第一項前段亦有明文，是債務之
      抵銷，以雙方當事人互負債務為必須具備之要件，若一方並未對他方負有債務
      ，則根本上即無抵銷之可言。被告辯稱原告於八十九年八月十七日、十八日違
      約片面停工，致被告蒙受工程上之機具租金損失每日四十萬元、工程人員待工
      損失每日一十萬元，及被告遭受業主工程遲延罰款每日四十萬元，自得主張抵
      銷云云，為原告所否認，被告即應就其對原告確有可得主張抵銷債權存在之事
      實負舉證責任。被告雖提出國泰天母購物中心新建工程八十九年八月十七日、
      十八日連續壁工程日報表、業主大成建設株式會社日商華大成營造工程（股）
      台北分公司八十九年十月十一日傳真函各一件，並請求訊問證人任賜芳為證。
      惟查
    (一)國泰天母購物中心新建工程八十九年八月十七日連續壁工程日報表上固記載「
      6.運棄廢土前幾日之 18:00左右，即無車運棄，影響掘前工進。」、及十八日
      連續壁工程日報表亦記載「5.廢土運棄（錦富公司）與公司上午協調，暫停出
      土，於 11:00左右方恢復運棄，以致上午工地無法推進工進。6.錦富公司同意
      於 19:00后若無土車，同意公司發現金外叫土車支援運棄。」，然此一廢棄運
      土不正常之情形，對其他工程之進行僅有些微的影響等情，亦據證人即前揭工
      程日報表之製作人任賜芳到場結證無訛，且兩造於「國泰天母購物中心（連續
      壁及井桁基礎）新建工程」Ｂ棟導溝土運棄工程及廢土運棄工程承攬契約書說
      明(4)均有約定，施工中原告若有車輛不足及無法達到被告要求之情事或無棄土
      場可倒棄時，被告有權代調其他車輛運棄，其費用概由原告當月之工程款中扣
      支，原告不得異議，而原告所提出前揭廢土運棄估驗單及碎石估驗單，復均無
      扣款之記載，實難逕認被告因此而停工受有機具租金及工程人員待工之損失。
    (二)況依前揭業主大成建設株式會社日商華大成營造工程（股）台北分公司八十九
      年十月十一日傳真函之內容，僅能證明該公司係因被告無法如期完成連續壁及
      井桁基礎工作，自八十九年十月一日起執行逾期罰款，然不能證明被告無法如
      期完成連續壁及井桁基礎工作係因原告遲延運棄廢土所致，被告主張原告應賠
      償因其遲延所生之損害即前揭遭業主之逾期罰款每日四十萬元，即非有據。
    (三)綜上，縱原告於八十九年八月十八日廢棄運土有不正常之情形，然被告並未舉
      證證明其因此而停工受有機具租金損失及工程人員待工損失，及因此而遲延完
      成工作致遭業主罰款，自難認被告有可得主張抵銷之債權存在。
  五、從而，原告依民法第二百二十九條第一項、第二百三十三條第一條之規定，請
      求被告賠償依如附表所示之遲延給付之價款、日數，按年息百分之五計算之遲
      延利息，合計一十七萬一千九百三十一元（元以下四捨五入），並無不合，應
      予准許，至其逾此範圍之請求，為無理由，應予駁回。
  六、本件事證已臻明確，兩造其餘攻擊、防禦方法及其他事證，對於本件判斷不生
      影響，不另論述，併此敘明。
丙、原告陳明願供擔保，聲請宣告假執行，就其勝訴部分，核無不合，爰酌定相當擔
    保金額准許之；就其敗訴部分，其假執行之聲請即失所附麗，應併予駁回。
丁、據上論結，原告之訴為一部有理由，一部無理由，依民事訴訟法第三百八十五條
    第一項前段、第七十九條但書、第三百九十條第二項，判決如主文。
中　　　華　　　民　　　國　　九十一　　年　　　十一　　月　　　十一　　日
                                  民事第一庭法　　　官  陳盈如
右為正本係照原本作成
如對本判決上訴，須於判決送達後廿日內向本院提出上訴狀
中　　　華　　　民　　　國　　九十一　　年　　　十一　　月　　　十一　　日
                                            法院書記官　高秋芬
附表：
一、運棄工程部分
~F5
~T48
┌──┬────────┬────┬────────┬─────┬────┬─────┬────┬────┐
│    │                │        │合　約　內　容  │          │        │          │        │        │
│編號│計　價　期　間  │核發金額├─────┬──┤依約到期日│票面金額│本票到期日│遲延日數│遲延利息│
│    │                │（含稅）│合約付款日│票期│          │        │          │        │(年息5%)│
├──┼────────┼────┼─────┼──┼─────┼────┼─────┼────┼────┤
│  一│89.7.16-89.7.30 │0000000 │八十九年八│10日│89.08.16  │0000000 │89.09.30  │45日    │11008   │
│    │                │        │月六日　　├──┼─────┼────┼─────┼────┼────┤
│    │                │        │　　　    │40日│89.09.15  │0000000 │89.10.31  │46日    │11253   │
├──┼────────┼────┼─────┼──┼─────┼────┼─────┼────┼────┤
│  二│89.8.1-89.8.15  │0000000 │八十九年八│10日│89.08.31  │909192  │89.10.18  │48日    │5978    │
│    │                │        │月二十一日├──┼─────┼────┼─────┼────┼────┤
│    │                │        │          │40日│89.09.30  │909193  │89.11.18  │49日    │6103    │
├──┼────────┼────┼─────┼──┼─────┼────┼─────┼────┼────┤
│  三│89.8.16-89.8.31 │0000000 │八十九年九│10日│89.09.16  │547348  │89.10.31  │45日    │6748    │
│    │                │        │月六日    │    │          ├────┤          │        │        │
│    │                │        │          │    │          │547348  │          │        │        │
│    │                │        │          ├──┼─────┼────┼─────┼────┼────┤
│    │                │        │          │40日│89.10.16  │547348  │89.11.30  │45日    │6748    │
│    │                │        │          │    │          ├────┤          │        │        │
│    │                │        │          │    │          │547348  │          │        │        │
├──┼────────┼────┼─────┼──┼─────┼────┼─────┼────┼────┤
│  四│89.9.1-89.9.15  │0000000 │八十九年九│10日│89.10.01  │629483  │89.11.15  │45日    │6963    │
│    │                │        │月二十一日│    │          ├────┤          │        │        │
│    │                │        │          │    │          │500000  │          │        │        │
│    │                │        │          ├──┼─────┼────┼─────┼────┼────┤
│    │                │        │          │40日│89.10.31  │629483  │89.12.15  │45日    │6963    │
│    │                │        │          │    │          ├────┤          │        │        │
│    │                │        │          │    │          │500000  │          │        │        │
├──┼────────┼────┼─────┼──┼─────┼────┼─────┼────┼────┤
│  五│89.9.16-89.9.30 │0000000 │八十九年十│10日│89.10.16  │0000000 │89.11.30  │45日    │8701    │
│    │                │        │月六日    ├──┼─────┼────┼─────┼────┼────┤
│    │                │        │          │40日│89.11.15  │0000000 │89.12.31  │46日    │8895    │
├──┼────────┼────┼─────┼──┼─────┼────┼─────┼────┼────┤
│  六│89.10.1-89.10.15│0000000 │八十九年十│10日│89.10.31  │0000000 │89.12.15  │45日    │9166    │
│    │                │        │月二十一日├──┼─────┼────┼─────┼────┼────┤
│    │                │        │          │40日│89.11.30  │0000000 │90.01.15  │46日    │9370    │
├──┼────────┼────┼─────┼──┼─────┼────┼─────┼────┼────┤
│  七│89.10.16        │0000000 │八十九年十│10日│89.11.16  │824241  │90.02.28  │104日   │11743   │
│    │       -89.10.31│        │一月六日  ├──┼─────┼────┼─────┼────┼────┤
│    │                │        │          │40日│89.12.16  │824242  │90.03.31  │105日   │11856   │
└──┴────────┴────┴─────┴──┴─────┴────┴─────┴────┴────┘
二、碎石工程部分
~F5
~T48
┌──┬────────┬────┬────────┬─────┬────┬─────┬────┬────┐
│    │                │        │合　約　內　容  │          │        │          │        │        │
│編號│計　價　期　間  │核發金額├─────┬──┤依約到期日│票面金額│本票到期日│遲延日數│遲延利息│
│    │                │（含稅）│合約付款日│票期│          │        │          │        │(年息5%)│
├──┼────────┼────┼─────┼──┼─────┼────┼─────┼────┼────┤
│  一│89.8.16-89.8.31 │846720  │八十九年九│30日│89.10.01  │846720  │89.10.31  │30日    │3480    │
│    │                │        │月一日  　│    │          │        │          │        │        │
├──┼────────┼────┼─────┼──┼─────┼────┼─────┼────┼────┤
│  二│89.9.1-89.9.15  │943635  │八十九年九│30日│89.10.16  │471818  │89.11.15  │30日    │1939    │
│    │                │        │月十六日  │    │          ├────┼─────┼────┼────┤
│    │                │        │          │    │          │471817  │89.12.15  │60日    │3878    │
├──┼────────┼────┼─────┼──┼─────┼────┼─────┼────┼────┤
│  三│89.9.16-89.9.30 │0000000 │八十九年十│30日│89.10.31  │716677  │89.11.31  │30日    │5891    │
│    │                │        │月一日    │    │          ├────┤          │        │        │
│    │                │        │          │    │          │716678  │          │        │        │
├──┼────────┼────┼─────┼──┼─────┼────┼─────┼────┼────┤
│  四│89.10.1-89.10.15│0000000 │八十九年十│30日│89.11.15  │0000000 │89.12.31  │46日    │9365    │
│    │                │        │月十六日  │    │          │        │          │        │        │
├──┼────────┼────┼─────┼──┼─────┼────┼─────┼────┼────┤
│  五│89.10.16        │976815  │八十九年十│30日│89.12.01  │488407  │90.02.28  │89日    │5955    │
│    │       -89.10.31│        │一月一日  │    │          ├────┼─────┼────┼────┤
│    │                │        │          │    │          │488408  │90.03.31  │120日   │8029    │
├──┼────────┼────┼─────┼──┼─────┼────┼─────┼────┼────┤
│  六│89.11.1-89.11.30│860030  │八十九年十│30日│90.01.04  │430015  │90.03.31  │86日    │5066    │
│    │                │        │二月五日  │    │          ├────┼─────┼────┼────┤
│    │                │        │          │    │          │430015  │90.04.30  │116日   │6833    │
└──┴────────┴────┴─────┴──┴─────┴────┴─────┴────┴────┘
